臺灣臺北地方法院民事判決　　　　　　93年度勞小上字第27號
上　訴　人　丁○○○工業股份有限公司
　　　　　　　　　　　四樓之三
法定代理人　丙○○
訴訟代理人　乙○○
被上訴人　　甲○○
　　　　　　　　　　　五一弄二號五樓
上列當事人間給付工資事件，上訴人對於民國九十三年七月二十
六日本院台北簡易庭九十三年度北勞小字第四五號第一審判決，
於民國九十四年二月二日言詞辯論終結，判決如下：
    主  文
原判決廢棄。
被上訴人在第一審之訴及假執行之聲請均駁回。
第一審訴訟費用新台幣壹仟元及第二審訴訟費用新台幣壹仟伍佰
元，由被上訴人負擔。
　　事實及理由
一、本件被上訴人起訴主張：其自民國八十三年六月六日受僱於
    上訴人公司，擔任機械維修工作，每月薪資新台幣（下同）
    二萬八千零一元，時薪一百十六元，詎上訴人自九十年一月
    一日起至九十一年九月三十日止，違反勞動基準法第三十條
    、第三十七條規定，要求其每週超時工作並於例假日出勤提
    供勞務，積欠被上訴人四十一天例假日延長工時工資未給付
    ，依同法第二十四條勞工延長工作時間標準，計算總計為五
    百零七小時，依上述時薪一百十六元計算，共五萬八千八百
    十二元延長工時工資未付，為此依同法第二十四條規定，求
    為命被上訴人給付延長工作時間工資五萬八千八百十二元之
    判決（原審判決被上訴人應給付三萬五千七百八十三元，被
    上訴人對於敗訴部分未據上訴，該部分確定）。
二、上訴人則以：兩造於九十二年一月間因職業災害補償爭議案
    件，在桃園縣勞資和諧促進會調解，被上訴人在調解會議中
    另提出八十四小時超時工資補償爭議，上訴人代表當場即表
    示，因九十年初市場環境景氣萎縮，公司營業虧損，本欲關
    廠或擬以裁員或減薪方案渡過難關，勞資雙方各退一步取得
    諒解後，決議「勞方同意減薪，但資方提供工時，將減少工
    資挪為加班以便讓勞方實際取得工資數額與與減薪前數額相
    同。」，協商完成後並由桃園廠朱家麗處長利用班前集合時
    間轉告全廠員工知悉，依此協商結果已施行約二年，被上訴
    人對此結果將近二年均無異議，其於職業災害補償金爭議協
    商中未獲得個人期望標準，始提出本件延長工時時工資爭議
    ，被上訴人謂上訴人已在勞資爭議調解會簽字同意補發，特
    予否認。被上訴人所舉證人蔡峰林稱被上訴人上班時間與伊
    完全一致，故有延長工時未領工資等情，但以被上訴人九十
    一年十一月月份在勾選排休表觀之，與證人蔡峰林勾選者不
    同，且其於九十一年三月二十七日至同年五月三十日、九十
    一年八月二十四日至同年九月三十日請病假在家，如何能謂
    一致。原審據證人蔡峰林證述，認定上訴人於例假日上班，
    則應適用勞動基準法第三十九條規定，然原審依同法第二十
    四條判命被上訴人給付，違背法令等語。上訴聲明：(一)原審
    不利於上訴人部分廢棄。(二)右廢棄部分，被上訴人於第一審
    之訴駁回。
三、依勞動基準法第三條第一項第三款規定，製造業適用該法，
    本件上訴人公司係經營羊毛條生產與銷售等業務，有上訴人
    公司變更登記事項卡附卷可證，本件兩造勞雇關係適用勞動
    基準法。
四、按對於小額訴訟程序之上訴，非以其違背法令為理由，不得
    為之，民事訴訟法第四百三十六條之二十四定有明文，是小
    額訴訟程序第二審上訴須以原審判決違背法令為前提。本條
    所稱違背法令，依同法第四百三十六條之三十二準用第四百
    六十八條規定，係指判決不適用法規或適用不當者而言，即
    指有可適用之法規而消極地不予適用，或對於不應適用之法
    規而積極的誤為適用情形。本件被上訴人於原審起訴訴訟標
    的金額未逾十萬元，應適用民事訴訟法小額訴訟程序。其起
    訴主張以上訴人積欠四十一天例假日延長工時工資，依勞動
    基準法第二十四條規定，請求被上訴人給付。惟按勞動基準
    法第二十四條「雇主延長勞工工作時間者，其延長工作時間
    之工資，依左列標準加給之：一延長工作時間在二小時以內
    者，按平日每小時工資額加給三分之一以上。二再延長工作
    時間在二小時以內者，按平日每小時工資額加三分之二以上
    。三依第三十二條第三項規定，延長工作時間者，按平日每
    小時工資額加倍發給之。」規定，所稱「按平日」每小時工
    資，依勞動基準法第三十條規定，係指勞工每日正常工作時
    間而言，即該第二十四條規定是以勞工於每日工作八小時後
    再規定延長工時工資計算標準。此與同法第三十九條關於勞
    工例假日等工資，規定「應由雇主照給。雇主經徵得勞工同
    意於休假日工作者，工資應加倍發給。」等，係以例假日上
    班者不同。是以上訴人主張積欠其四十一天例假日延長工時
    工資，依勞動基準法第二十四條規定起訴，係誤解法律。原
    審依勞動基準法第二十四條判決上訴人應給付被上訴人例假
    日延長工時工資，適用法規與與現行規定不符。上訴人指摘
    原審判決違背法令，應屬有據。
五、被上訴人雖引大法官會議釋字第四九四號解意旨，已明確指
    示延長工時須依勞動基準法第二十四條規定辦理，本件應適
    用該規定等情。惟釋字第四九四號解釋內容為：「國家為保
    障勞工權益，加強勞雇關係，促進社會與經濟發展，而制定
    勞動基準法，規定勞工勞動條件之最低標準，並依同法第三
　　條規定適用於同條第一項各款所列之行業。事業單位依其事
  　業性質以及勞動態樣，固得與勞工另訂定勞動條件；但不得
    低於勞動基準法所定之最低標準。關於延長工作時間之加給
    ，自勞動基準法施行後，凡屬於該法適用之各業自有該法第
    二十四條規定之適用，俾貫徹法律保護勞工權益之意旨。至
    監視性、間歇性或其他性質特殊工作，不受上開法律有關工
    作時間、例假、休假等規定之限制，係中華民國八十五年十
    二月二十七日該法第八十四條之一所增訂，對其生效日期前
    之事項，並無適用餘地。」，是故須符合勞動基準法第二十
    四條規定，始有延長工作時間工資問題。本件被上訴人既主
    張上訴人積欠四十一天例假日延長工時工資，自非屬平日正
    常工作時間延長工時問題，依前揭說明，自無勞動基準法第
    二十四條規定適用，此與釋字第四九四號解釋，並無抵觸。
六、又被上訴人雖主張其自九十一年一月一日至九十一年九月三
    十日延長工時達四十一天例假日，上訴人公司末給付加班費
    之事實，業據其提出九十年一月份薪資表為證，並以上訴人
    公司人員在勞資爭議調解會議時簽字同意給付該加班費，關
    於加班時數計算則引用證人蔡峰林證詞為據。上訴人則否認
　　積欠其加班費，並以右揭詞置辯。因此，兩造所爭執者為：
　  上訴人有無於勞資爭議調解會議時同意補發延長工時工資，
    及上訴人有無積欠四十一天例假日加班費。
七、上訴人有無於於勞資爭議調解會議時同意補發加班費：
　　被上訴人主張：上訴人公司參加桃園縣政府勞資爭議調解委
    員會調解時，已簽名同意給付，事後拒不履行，違反誠信原
    則等情（見原審卷日第二十二頁、第八十九頁，起訴狀、民
    事準備一狀），並提出九十二年一月八日調解紀錄影本為證
    （見原審卷第七頁）。惟依該調解紀錄記載：被上訴人於當
    時申請被上訴人給付「1.醫療費用。2.100天公傷薪資。3.
    八十四小時多出工時計二十七天薪資。4.職災補償。5.精神
    補償。」等。因此，被上訴人係就職業災害補償與工時部分
    併申請調解，嗣關於工時部分調解方案為：「工作時超時部
    分：應依勞基法相關規定予以核實給付。」等語，該調解結
    果係請上訴人依勞動基準法核實處理，上訴人人員在會議紀
    錄上簽字僅係表示參與會議，並非對被上訴人表示同意給付
    。被上訴人謂上訴人同意給付，並不足採。又被上訴人在申
    請調解時係主張上訴人積欠二十七天例假日加班費，於本件
    則主張四十一天，前後主張並不一致。
八、上訴人有無積欠四十一天例假日加班費未給付被上訴人：
（一）被上訴人主張：八十九年六月二十八日勞動基準法第三十
      條規定修正公布為「勞工每二週工時作時間不得超過八十
      四小時」，上訴人未遵守新工時規定，至九十年十一月三
      十日止，積欠十一天例假日加班費，又於九十年十二月一
      日藉景氣不佳為由，逕行依舊制實施每週工時四十八小時
      ，至九十一年九月三十日止累欠三十天例假日加班費云云
      ，並要求上訴人公司提出其在上開期間之出勤卡為證。惟
      被上訴人以：該出勤卡因出度調解會人員將之遺失，已逾
      勞動基準法第三十條第五項所定一年保存期間，無法提出
      等情（見原審卷第二十九頁），是無法就出勤卡核對被上
      訴人於上開期間出勤狀況。
（二）被上訴人對何以有四十一天例假日加班事實，雖又引證人
      即公司離職員工蔡峰林於原審證述：上訴人公司於九十年
      一月一日至十一月三十日每個禮拜天及隔週週六休息，並
      自九十年十二月一日起至九十一年十二月三十一日止每週
      實施四十八小時的舊制，全廠員工均是適用等語（見原審
      卷第六十三頁），蔡峰林並提出自行計算上述時間之超時
      工時統計表影本（見原審卷第六十三頁），以為佐證。主
      張其於九十年一月一日至同年十一月三十日隔週六休息，
      每二週工作八十八小時，自九十年十二月一日至九十一年
      十二月一日，每週工作六天計四十八小時，每二週工作九
      十六小時，超過勞動基準法第三十條第一項每二週八十四
      小時之規定，因每週六工作八小時，故有四十一天例假日
      工作等情。惟查，被上訴人於九十一年三月二十七日至同
      年五月三十日及九十一年八月二十四日至同年九月三十日
      ，均請病假，有上訴人提出之請假紀錄卡可證（見原審卷
      第七十四頁），既請病假未到班，病假期間自無於週六上
      班工作情形，其主張有於四十一天例假日工作，自不足採
      ；且依被上訴人之主張，亦是益證被上訴人於每日正常工
      作時間八小時外並無延長工時，被上訴人顯係誤適用勞動
      基準法第二十四條規定而起訴。
（三）被上訴人引用證人蔡峰林上開證述，認實施前開工時案係
      屬於全廠性，其於例假日有延長工時之事實。惟上訴人辯
      稱：公司員工共同決議延長工時不減少工資等語。按「勞
      工每日正常工作時間不得超過八小時，每二週工作總時數
　　　不得超過八十四小時。前項正常工作時，雇主經工會或勞
　　　工半數以上同意，得將其二週內一日之正常工作時數，分
  　　配於其他工作日。其分配於其他工作日之時數，每日不得
　    超過二小時。但每週工作總時數不得超過四十八小時。」
      ，為八十九年六月二十八日修正後勞動基準法第三十條第
      一項、第二項所明定（上開條文於九十一年十二月二十五
      日修正取消勞工半數同意，增列「無工會者經勞資會議同
      意」要件，本件為九十一年九月三十日前之事實，應適用
      修正前規定）。依上開規定，雇主如經「工會」或「勞工
　　　半數以上同意」得將每週工作總時數調整為每週作總時不
　　　超過四十八小時，每二週八十四小時規定，並非強制而不
　　　得改變。上述條文即以「勞工半數以上之同意」為要件，
  　　故不以勞工全部同意為要件，而所稱同意亦不以明示為限
    　，縱為默示之同意，亦應認符合同意之要件。本件上訴人
      主張公司因市場大環景氣萎縮，經營虧損，於八十八年度
      虧損八千四百七十四萬四千四百六十元、八十九年度虧損
      二億一千五百零四萬七千八百二十八元，業據其提出建興
      聯合會計師事所務會計師查核報告書、損益表為證。
（四）又上訴人援用本院另案即九十二年度勞簡上字第七二號蔡
      峰林與上訴人公司給付工資事件中所提出之證據。上訴人
      於該案主張因公司虧損與勞工協議增加工作時數，提出九
      十年一月一日幹部會議決議「二週合計八十八小時，原定
      減少薪資數額部分，以增加工時計算加班費之方式補足」
      ，與九十年十月二十五日幹部會議決議「以再增加工時維
      持原薪資數額方式辦理，最後達成每週以四十八工時，即
      二週九十六工時方案辦理。比現行二週八十四工時多出十
      二工時，但薪資須維持原數額發放。」等會議紀錄影本為
      證（見本院九十二年度勞簡上字第七二號聲證一、二）。
      另證人朱家麗即上訴人生產處處長於該案證述：因公司為
      因應亞洲金融風暴需要減薪，與員工協商結果，維持原薪
      ，但增加每週四十八小時，以增加時數而不減薪等語。證
      人謝開富即上訴人公司員工證述：不減薪而增加工時方式
      ，實施一年多，都沒有人提出異議等語，證人張朝澄即上
      訴人公司員工證述：朱家麗處長宣布當時沒有人反對，事
      後就按這樣方式實施，致工時增加等語（均同上卷九十三
      年三月一日準備程序筆錄）。是故經由朱家麗處長向各員
      工宣布，於九十年一月一日起，上訴人公司即按協議內容
      實施，本件被上訴人對朱家麗宣布按決議方式實施，並未
      提出異議之證據證明。
（五）另上訴人公司對系爭增加工時方案，雖未逐一徵詢工同意
      ，或採取集體協商方式，亦無取得被上訴人明示同意。按
      沈默與默示意表示不同，沈默係單純不作為，並非間接之
      意思表示，除法律或契另有規定外，原則上不生法律效果
      ，默示意表示則以言語文字以外之其他方法間接使人推佑
      其意思，而有明示意思表示同一之效力（最高法院八十六
      年度台上字第三六０九號判決意旨參照）。是就表意人之
      舉動或其他情事，足以間接推知其同意之效果意思存在，
      即得謂為默示意思表示。本件依前述證人證詞，幹部會議
      通過後，經朱家麗處長向各單位宣布後，可認上訴人公司
      對此延長工時亦徵求員工意見，被上訴人既未即時異議，
      且每月份勾選排休日期，有上訴人提出之九十年十一月份
      排休表影本可證（見原審卷第一二四頁）。足認上訴人為
      因應景氣萎縮，採取不減薪而增加工時方式處理，被上訴
      人事後依此方式上班，已有默示同意存在，其再請求上訴
      人補發，並不可取。
（六）被上訴人雖稱：勞動基準法第三十條已規定「每週應以八
      十四小時為準」，上訴人此舉已違反民法第七十二條「法
      律行為應依法律程序行之，否則無效」規定（按應指民法
      第七十一條規定），且依勞動基準法第三十條之一、第三
      十二條規定，延長工時應經勞資會議決議，上訴人未召開
      勞工會議即逕行實，並不合法；又公司經營規虧損，法律
      上並未規定應由員工吸收，上訴人要求被上訴人增加工時
      吸收虧損，違背倫理等情。1.惟如前所述，勞動基準法第
      三十條規定，於九十一年十二月二十五日修正取消勞工半
      數同意，增列「無工會者經勞資會議同意」要件，修正理
      由為「企業內勞工工時制形成與變更，攸關企業之競爭力
      與生產秩序，勞雇雙方透過協商方式，協定妥適方案。為
      使勞工充分參與工時性安排，加強勞資會議之功能，乃將
      原條文第二項雇主經工會或勞工半數以上同意規定，修正
      為無工會者，經勞資會議同意」等語，本件依被上訴人主
      張者，係九十一年九月三十日前之事實，依法律不溯及既
      往原則，應適用修正前「經勞工半數以上同意」之規定。
      本件既有公司幹部會議決議，再經朱家麗處長逐一向各單
      位宣布，而被上訴人又有經過一年多期間按此新制方式於
      週六上班之事實，應認其已同意，則其再主張未經勞資會
      議通過，於法未合。2.至上訴人公司虧損固不應由勞工負
      擔，然上訴人不選擇按勞動基準法第十一條規定資遣員工
      ，而以經勞工過半數以上同意，並不減薪而於每週工時不
      超過法定四十八小時範圍內，使員工繼續工作，維持經營
      ，依社會通念，自難指為違背企業倫理。
九、綜上所述，被上訴人主張上訴人公司求違反勞動基準法第三
    十條「勞工每週工作總時數不得超過八十四小時」規定，自
    九十年一月一日起至九十一年九月三十日止間累積有四十一
    天例假日加班費未給付，並不足取。上訴人抗辯已取得公司
    勞工過半數同意而延長工時，並無違反上開規定，應可採信
    。從而，被上訴人本於勞動基準法第二十四條規定，請求被
  　上訴人給付例假日延長工時工資五萬八千八百十二元及假執
    行之聲請，為無理由，不應准許。原審判命上訴人給付，並
    為假執行之宣告，自有未合。上訴意旨指摘原判決適用法令
    不當，求予廢棄改判，為有理由。自應由本院予以廢棄改判
    ，如主文第二項所示。
十、第一審訴訟費用一千元及第二審訴訟費用一千五百元，應由
    被上訴人負擔，並依民事訴訟法第四百三十六條之十九第一
    項規定，諭知如主文第三項所示。
據上論結，本件上訴為有理由，依民事訴訟法第四百三十六條之
    三十二第二項、第四百五十條、第七十八條、第四百三十六
    條之十九條第一項，判決如主文。
中　　華　　民　　國　　94　　年　　2　　月　　 23　　日
                    勞工法庭審判長法　官　張靜女
                                  法　官  賴錦華
                                  法　官  李維心
以上正本係照原本作成
本判決上訴不得上訴
中　　華　　民　　國　　94　　年　　2　　月　　 23 　　日
                    　  　　　　　書記官　林梅珍
